臺灣臺北地方法院民事判決　　　　　　　96年度重訴字第53號
原　　　告　財政部國有財產局臺灣北區辦事處
法定代理人　乙○○
訴訟代理人　龔維智律師
複代理人　　丙○○
被　　　告　甲○○
訴訟代理人　陳勵新律師
上列當事人間請求給付土地使用補償金事件，本院於中華民國九
十六年七月十三日言詞辯論終結，判決如下：
    主  文
被告應給付原告新臺幣參佰參拾肆萬貳仟肆佰肆拾陸元，其中新
臺幣貳佰玖拾壹萬零壹佰捌拾壹元部分自民國九十五年十二月十
二日起；其中新臺幣肆拾參萬貳仟貳佰陸拾伍元部分自民國九十
六年六月二十三日起，均至清償日止，按年息百分之五計算之利
息。
被告應自民國九十六年六月一日起至返還坐落臺北市○○區○○
段一小段七○三地號 (面積七十四平方公尺)土地之日止，按月
給付原告依所占用面積共計七十四平方公尺，以每平方公尺之當
年期公告地價年息百分之五再除以十二計算之不當得利。
訴訟費用由被告負擔。
本判決於原告以新臺幣壹佰壹拾柒萬肆仟參佰肆拾元供擔保後，
得假執行。
    事實及理由
壹、程序方面：
    按訴狀送達後，原告不得將原訴變更或追加，但擴張或減縮
    應受判決事項之聲明者，不在此限，民事訴訟法第255條第
    1項第3款定有明文。本件原告起訴時，係請求「(一)被告應
    給付新台幣（下同）7,781,069元，及自原支付命令送達翌
    日起至清償日止，按年息5%計算之利息；(二)被告應自民國
    95年10月1日起至返還系爭土地之日止，依當年期公告地價
    年息5%之12分之1計算，按月給付原告不當得利使用補償金
    」。嗣於起訴狀繕本送達後之96年6月22日復具狀減縮應受
    判決之聲明為：「 (一)被告應給付3,342,446元，及其中2,
    910,181元自支付命令送達翌日起，其餘432,265元自該民事
    減縮聲明狀繕本送達被告之翌日起至清償日止，均按年息5%
    計算之利息；(二)被告應自96年6月1日起至返還系爭土地 (
    面積74平方公尺)之日止，依當年期公告地價年息5%除以12
    計算，按月給付原告不當得利使用補償金。」，依上開規定
    第3款，應予准許。
貳、實體方面：
一、原告主張：
(一)系爭土地為中華民國所有，由原告負責管理，詎被告占有使
    用門牌號碼為臺北市大安區○○○路○段21號房屋，暨同市
    區○○街42號房屋 (下稱系爭房屋)，無合法權源占用系爭
    土地，面積74平方公尺，致原告受有相當於租金之損害，依
    民法第179條規定，應給付原告相當於租金之利益。是參照
    行政院函示及國有非公用不動產被占用處理要點第6點規定
    ，應以系爭土地申報地價5％計算相當於租金之損害。又以
    原告於95年10月31日聲請核發支付命令之前一日即95年10月
    30日回溯五年至90年10月31日，是以本件五年不當得利起訖
    時間為90年10月31日至95年10月30日止。使用土地補償金至
    96年5月為止，共計3,442,446元，而關於利息起算日，其中
    2,910,181元部分為原支付命令請求之範圍，故自支付命令
    送達翌日起算；其餘432,265元部分為支付命令送達後至96
    年6月22日減縮聲明狀提出前一個月已發生之不當得利，自
    減縮聲明狀繕本送達翌日起算，分別按年息5%計算利息。暨
    自96年6月1日起至返還系爭土地之日止，按月給付原告依當
    年期公告地價年息5%之12分之1計算之不當得利。
(二)被告係因不符國有財產法相關非公用不動產讓售及出租規定
    ，原告未予受理，又原告受理國有非公用不動產之出租、出
    售均依國有財產法相關規定辦理，故並無權利濫用之情事。
    按國有土地是否出租、出售係屬機關職權之行使，人民或現
    住戶原告並無法定請求權，至於被告比鄰房屋之住戶因符合
    上述國有財產法相關非公用不動產讓售規定，原告分別於80
    年、79年出售同地段702地號、720-1地號土地，此與被告本
    身是否符合申請讓售國有土地之資格無涉，亦與本件原告請
    求被告給付土地使用補償金無關。
(三)聲明：除假執行之擔保金外，如主文第一、二項所示。
二、被告則以下列辯詞置辯：
(一)系爭房屋為被告所有，且屋齡已逾40年，依常情而言，原告
    向被告按月請求給付49,475元相當於租金之使用補償金，顯
    屬過分，況被告為患有聽覺機能障礙之人，每月僅靠13,000
    元之榮民就養金及殘障補助津貼2,290元度日，是每月若超
    過10,000元之土地使用補償金，被告實無力負擔。
(二)系爭土地與房屋係屬新疆省政府向國有財產局借用，配屬新
    疆省籍立法委員阿不都拉使用，原告應向新疆省政府追討土
    地使用補償金，而不應向被告請求，且被告使用系爭土地至
    今已約40年，而被告曾於78年10月31日向原告申請承購系爭
    土地，當時原告藉口系爭土地係屬道路用地，不能出租或出
    售之土地，是原告當時藉口未讓被告承購系爭土地，已使被
    告蒙受巨大損失，自無由向被告請求土地使用補償金。
(三)另被告比鄰門牌號碼為臺北市○○○路○段23、25、25之1、
    27、31號等房屋之住戶均已獲准承購系爭土地，如當時原告
    同意出售系爭土地予被告，被告即可與建商合建而獲取相當
    之利益，惟原告未將系爭土地出售予被告，今原告卻向被告
    請求土地之使用補償金，實屬權利濫用。
(四)聲明：原告之訴及假執行之聲請均駁回。
三、兩造不爭執之事項：
    系爭土地之面積為74平方公尺，且全部為道路用地。
四、得心證之理由：
    原告主張依民法第179條規定，應給付相當於租金之不當得
    利等情，有原告提出之土地登記謄本、土地勘查表、使用現
    況圖附卷可證，被告則以上開辯詞資為抗辯。故本件爭點為
    ：(一)原告得否請求被告給付不當得利？(二)原告是否權利
    濫用？(三)原告之請求是否過高？茲分述如下：
(一)按無法律上之原因而受利益，致他人受損害者，應返還其利
    益，民法第179條定有明文。又無權占有他人土地，可獲得
    相當於租金之利益，為社會通常之觀念，最高法院61年度台
    上字第1695號判例可資參照。次按，基地租用之租金，以不
    超過土地及其建築物申報總價額年息10%為限，土地法第105
    條準用第97條第1項亦有明文。查被告房屋占用系爭土地面
    積為74平方公尺，為兩造所不爭執，應認為真正，被告無合
    法之正當權源，占用系爭土地，獲有相當於租金之利益，致
    原告受有相當於租金之損害，原告主張依民法第179條規定
    ，請求被告給付相當於租金之損害，即屬有據。
(二)被告雖抗辯：曾於78年10月31日向原告申請承購系爭土地，
    當時原告藉口系爭土地係屬道路用地，不能出租或出售之土
    地云云。惟查：被告非系爭土地之承租人，且系爭房屋未列
    入新疆省政府辦事處提供准予檢證申租之資料，原告因而拒
    絕受理，有原告提出78年12月20日臺財產北二字第七八○三
    一二七一號函影本為證 (參見本院卷第45至第46頁)，可見
    係被告非系爭土地之承租人，故不具申購條件，是以，應無
    權利濫用之情事，被告所辯，為不足採。
(三)又按，土地法第97條第1項規定所謂之土地價額，係指法定
    地價而言，又按法定地價係指土地所有權人依土地法所申報
    之地價，再按公有土地以各該宗土地之公告地價為申報地價
    ，免予申報，土地法施行法第25條、土地法第148條及平均
    地權條例施行細則第21條分別定有明文。系爭土地於90年10
    月31日至92年12月公告地價均為159,162元，93年1月至95年
    12月公告地價均為160,462元，96年1月至96年5月公告地價
    均為184,115元，此有原告提出之臺北市公告土地現值及公
    告地價資料線上查詢系統可佐；又查系爭土地位於台北市大
    安捷運站附近，交通往來便利，商業繁榮等情，有原告提出
    系爭房地四周環境地理位置電子地圖附卷可稽（見本院卷第
    65頁），故本院斟酌上情及參照土地法第97條規定，認本件
    原告主張以系爭土地申報地價年息5％作為計算相當租金之
    損害標準，尚屬可採，再依占用面積按年息5%計算，90年10
    月31日起至96年5月止相當於租金之不當得利，應為3,442,4
    46元（計算式如附表所示）。被告辯稱系爭土地之地目為道
    路用地，金額高出一般承租市價約10倍多，請求酌減約1%云
    云，並不足採。
六、從而，原告依民法第179條規定，請求被告給付3,442,446元
    ，應給付自90年10月31日至96年5月止之不當得利款3,442,4
    46元，及其中2,910,181元自支付命令送達翌日即95年12月1
    2日起算，其餘432,265元自民事減縮聲明狀96年6月22日送
    達翌日即96年6月23日起，均至清償日止，按年息5%計算之
    利息，暨自96年6月1日起至返還系爭土地之日止，按月給付
    原告依當年期公告地價年息5%之12分之1計算之不當得利，
    為有理由，應予准許。
七、本件原告陳明願供擔保聲請准宣告假執行，經核無不合，爰
    酌定相當之擔保金額，予以准許。
八、本件事證已臻明確，兩造其餘主張、陳述及所提證據，經審
    酌後與本院前揭判斷不生影響，爰不一一論斷，併此敘明。
九、據上論結，本件原告之訴為有理由，依民事訴訟法第78條，
    第390條第2項，判決如主文。
中　　華　　民　　國　　96　　年　　7 　　月　　27　　日
                  民事第二庭      法　官  黃雯惠
以上正本係照原本作成。
如對本判決上訴，須於判決送達後20日內向本院提出上訴狀。
中　　華　　民　　國　　96　　年　　7　　月　 　27　　日
                    　　　　　　  書記官  林玗倩
附表：
1、系爭土地占用面積19平方公尺 (臺北市大安區○○○路○段21
   號房屋)，自90年10月31日起至96年5月止，按申報地價5%計
   算，為858,189元〔19×159162×5%× (2 6又31分1個月)〕+
  〔19×160462×5%× (36個月)〕+〔19×184115×5%× (5個
   月)〕=000000
0、系爭土地占用面積55平方公尺 (臺北市○○區○○街42號房
   屋)，自90年10月31日起至96年5月止，按申報地價5%計算，
   為2,484,257元〔55×159162×5%× (26又31分1個月)〕+〔5
   5×160462×5%× (36個月)〕+〔55×184115×5%× (5個月)
   〕=0000000
0、合計共3,442,446元（858189＋0000000＝0000000）
